【裁判字號】    94,易,539
【裁判日期】    950120
【裁判案由】    偽造文書等
【裁判全文】
臺灣基隆地方法院刑事判決               94年度易字第539號
公  訴  人  臺灣基隆地方法院檢察署檢察官
被      告  丙○○
            丁○○
上列被告因偽造文書等案件，經檢察官聲請以簡易判決處刑（94
年度偵字第2150號），本院認為不宜，改依通常程序進行審理，
並判決如下：
    主  文
丙○○因過失傷害人，處拘役伍拾日，如易科罰金，以佰元折
算壹日。
丁○○無罪。
    事  實
一、丙○○於民國93年10月29日下午6 時30分許，駕駛5358-GZ
    號自用小客車搭載丁○○沿基隆市○○街由南往北方向行駛
    ，途經基隆市○○街、深溪路之閃光黃燈路口時，本應注意
    依閃光黃燈指示減速接近、注意安全、小心通過，且應注意
    車前狀況，俾隨時採取必要之安全措施，而依當時情形，亦
    無不能注意之情事，竟因未諳基隆市之路況，而疏未注意，
    貿然違反遇閃光黃燈應「減速接近、注意安全、小心通過」
    之號誌指示，復未注意前方路口有無自深溪路左轉駛入路口
    之車輛，即貿然直行進入路口往教忠街方向繼續行駛；適有
    甲○○騎乘QZ8-829 號輕型機車沿基隆市○○路由西往東方
    向駛至該處之閃光紅燈路口，亦疏未注意遇閃光紅燈應「停
    車再開」，減速接近，先停止於交岔路口前，讓幹道車（即
    丙○○駕駛車輛）優先通行之號誌指示，即貿然自深溪路左
    轉進入路口往教忠街方向繼續行駛，丙○○駕駛車輛左前車
    頭遂與甲○○騎乘機車右後車尾發生碰撞，甲○○因而人車
    倒地，並受有第4 、5 腰椎椎板骨折破裂之傷害。至丙○○
    於肇事後，則停留現場，請乘客丁○○致電警網，並俟員警
    據報抵達現場後，坦承肇事，自首而接受裁判。
二、案經丙○○自首暨被害人甲○○訴由基隆市警察局第二分局
    移送臺灣基隆地方法院檢察署檢察官偵查後，聲請本院以簡
    易判決處刑，本院認為不宜，乃改依通常程序進行審理。
    理  由
壹、程序事項
一、查檢察官雖以被告丙○○涉犯刑法第二百八十四條第一項之
    過失傷害罪、被告丁○○涉犯同法第二百十七條之偽造署押
    罪，向本院聲請以簡易判決處刑；然本案被告丁○○被訴罪
    名，實查有應為無罪諭知之情形（詳如後述之記載），依
    刑事訴訟法第四百五十二條、第四百五十一條之一第四項第
    三款規定，本案即不宜逕以簡易判決處刑，爰職權改依通常
    程序進行審理，俾本案程序之適法。
二、按告訴乃論之罪，可分為絕對告訴乃論及相對告訴乃論之罪
    ，前者重在事實，凡觸犯該罪者，不問身分如何，均須告訴
    乃論，是此類犯罪之告訴，除申告犯罪事實外，尚須表示訴
    追之意思，但不以指明犯人身分為必要，是其告訴效力，不
    限於指明告訴人，亦不受其罪名之拘束，縱令犯人未全指明
    ，或誤指他人，其告訴仍屬有效；至後者則重在犯人，必具
    有一定之身分，始須告訴乃論（司法院院解字第1691號解釋
    意旨參照）。查本案過失傷害之事實，係屬絕對告訴乃論之
    罪，應著重於犯罪事實之申告，不以指明犯罪人為必要；茲
    告訴人甲○○於警詢中既已指出遭5358-GZ 號自小客車駕駛
    人撞及受害之上開事實，縱其誤指本案肇事者乃案外人劉淑
    娟或被告丁○○，然其既已申告犯罪之事實，其告訴即屬適
    法。
貳、有罪部分（即被告丙○○被訴過失傷害部分）
一、證據能力
  (一)足以直接證明被告犯罪事實之積極證據
  1.本案有證據能力之證據資料（得作為本院認定上開事實所憑
    恃之本案證據資料）：
  (1)人證部分：
  證人甲○○、黃耀龍於本院審理時到庭所為之證述，係經本
    院告以偽證罪之處罰規定後始具結陳述；雖未經踐行詰問，
    然此係因被告未曾選任辯護人，兼以本院曾依刑事訴訟法第
    一百六十六條第一項後段規定，予被告詢問證人及對證人證
    述內容表示意見之適當機會，已經踐行適法之證人調查程序
    ，從而，證人甲○○、黃耀龍於本院審理時之所證，當有證
    據能力，得為本案之證據。
  證人甲○○、王端明、林靖育於本院簡易庭調查時到庭所為
    之證述，亦均經本院簡易庭告以偽證罪之處罰規定後始具結
    陳述，雖係證人於審判外所為之陳述，然核與刑事訴訟法第
    一百五十九條之一第一項規定相符，應認有證據能力，得為
    本案之證據。
  證人王端明、林靖育於檢察官偵查時之所證，亦係經檢察官
    告以偽證罪之處罰規定以後，始具結陳述，此有檢察官訊問
    筆錄暨證人結文在卷可考，是其任意性自已足供擔保；兼之
    未見檢察官有何違法取供而不具信用性之情事，應認證人王
    端明、林靖育於偵查中之所證，「非顯不可信」，核與刑事
    訴訟法第一百五十九條之一第二項規定相符，宜例外賦予其
    證據適格之地位，認有證據能力，得作為本案之證據。
  證人甲○○於警詢中向司法警察所為之陳述，固未經具結擔
    保，惟其內容實與證人於本院簡易庭調查及本院審理時到庭
    之所證相若，據此逆推，因認此部分證述內容當亦係出於供
    述者即證人之真意，兼以本案亦未見司法警察有何違法取供
    之情事，雖此部分證據資料尚非證明本案犯罪事實存否之所
    必要（因證人於警詢時所證內容，與本院簡易庭調查及本院
    審理時之所證，實相差無幾；刑事訴訟法第一百五十九條之
    二規定參照），然本院審酌其作成之情況暨檢察官或被告並
    未於本案言詞辯論終結以前，就其證據能力提出異議，依刑
    事訴訟法第一百五十九條之五第一項、第二項規定，認應例
    外賦予其證據適格之地位，而認其具有證據能力，得為本案
    之證據。
  (2)物證部分：
    本案偵查卷附之國泰綜合醫院診斷證明書、道路交通事故現
    場圖暨調查報告表、基隆市○○○道路交通事故談話紀錄表
    、補充資料、報案人須知、照片及書寫有「劉淑娟姓名及年
    籍資料」之白紙，除查無違背法定程序規定而作成或取得之
    違法情節，並與刑事訴訟法第一百五十九條之四規定相符，
    應認有證據能力，而得為本案證據。
  2.本案無證據能力之證據資料（「不得」作為本院認定上開事
    實所憑恃之證據資料）：
    證人甲○○於偵查中所為之證述，概未經檢察官依法於供前
    或供後，告以偽證罪之處罰規定暨命之具結；既未經具結，
    其任意性即無足擔保，依刑事訴訟法第一百五十八條之三規
    定，乃絕對無證據能力，且無從補正，不得作為本案之證據
    。
  (二)非用以直接證明被告犯罪事實，而僅供補強或彈劾上開積極
    證據之證明力，或僅供補強或彈劾被告自白，乃至被告辯解
    之憑信性之證據資料，並不發生證據能力之相關問題。併此
    說明。
二、本案事實及法律適用之判斷
  (一)事實之認定
  1.上揭事實業據被告丙○○於本院審理時坦認無訛，核與證人
    即告訴人甲○○於警詢、本院簡易庭調查時暨本院審理時證
    述之重要情節相符，並有基隆市○○○道路交通事故簡易談
    話紀錄表、道路交通事故補充資料、道路交通事故調查表暨
    現場圖各1 份、照片10張、國泰綜合醫院93年11月29日診斷
    證明書各1 紙在卷可佐。又本院觀之卷附道路交通事故調查
    報告表暨現場圖、道路交通補充資料暨照片10張（包括被告
    駕駛車輛及證人甲○○騎乘機車之車損照片）所示情節，顯
    見：(1)被告駕駛車輛之左前車頭及證人甲○○騎乘機車之右
    後車尾，分別有明顯碰撞痕跡；(2)被告駕駛車輛與證人甲○○騎乘機車係在靠近教忠街處發生碰撞（即兩車均已幾近完
    成路口穿越之動作）；(3)被告駕駛車輛及證人甲○○騎乘機
    車碰撞後之靜止位置，分別係在路口靠近人行穿越道之處及
    人行穿越道之上；(4)被告駕駛車輛穿越路口以前，其行向號
    誌為「閃光黃燈」，證人甲○○騎乘機車左轉進入路口以前
    ，其行向號誌則為「閃光紅燈」。據此研判，足見本案車禍
    之肇事成因，乃「被告未減速接近路口、注意安全並小心通
    過，復未注意前方路口有無左轉進入車輛，即貿然直行駛入
    路口，致與亦疏未注意減速接近，暨未停讓被告駕駛車輛優
    先通行，即貿然左轉進入路口之證人甲○○騎乘機車右後車
    尾」所致。按閃光黃燈表示「警告」，車輛應減速接近，注
    意安全，小心通過；閃光紅燈表示「停車再開」，車輛應減
    速接近，先停止於交岔路口前，讓幹道車優先通行後認為安
    全時，方得續行；又汽車行駛至交岔路口，其行進、轉彎，
    應遵守燈光號誌或交通警察之指示，遇有交通警察指揮與燈
    光號誌並用時，以交通警察之指揮為準；汽車行駛時，駕駛
    人應注意車前狀況及兩車併行之間隔，並隨時採取必要之安
    全措施。道路交通標誌標線號誌設置規則第二百十一條第一
    項第一款、第二款、道路交通安全規則第一百零二條第一款
    、第九十四條第三項分別定有明文。茲被告、證人甲○○既
    係汽車駕駛人，則其駕駛車輛行駛道路，自應按諸上揭規定
    盡必要之注意義務；而觀諸卷附道路交通事故調查表暨現場
    圖所示情節，案發當時天氣晴、夜間有照明，且肇事路段不
    僅路面乾燥，復無缺陷及障礙物，視距良好，是自客觀以言
    ，被告及證人甲○○均無不能注意之情事，乃被告竟未遵守
    「閃光黃燈」之號誌指示，未「減速接近、注意安全、小心
    通過」，復未注意前方路口有無左轉駛入之車輛，即貿然直
    行進入路口，往教忠街方向繼續行駛，致與證人甲○○騎乘
    機車發生撞擊；證人甲○○亦未遵守「閃光紅燈」之號誌指
    示，不停讓幹道車輛即被告駕駛車輛優先通行，即貿然自深
    溪路左轉駛入路口，致與被告駕駛車輛發生撞擊，則被告及
    證人甲○○顯然同時違背上揭注意義務，其雙方就本案車禍
    之發生與有過失甚明。又被告駕車行經肇事路段，既因注意
    義務之違反，致生證人甲○○受傷之結果，則被告之過失行
    為與甲○○之傷害結果間，具有相當因果關係，亦屬灼然。
  2.證人甲○○雖迭以親眼目睹被告丁○○自駕駛座下車等情詞
    為由，指本案肇事者乃被告丁○○，而非被告丙○○云云。
    然查，證人甲○○於本院審理時係證稱略以：「（被撞倒地
    時，有無查看是何車輛撞到妳？）沒有... ；（有無確實看
    到是何人駕駛？）沒有... 」（本院審判筆錄第6 頁），則
    證人甲○○對被告丁○○之上揭指控，自客觀以言，已屬可
    疑。其次，證人甲○○於本院簡易庭調查時，先係證稱：「
    （本件車禍如何發生？）不知道如何發生，我當時已經從深
    溪路左轉教忠街，才剛左轉完，發現右後方有衝撞力道，接
    著車子整個跌倒，我跌坐在地上，發現我自己有失禁的現象
    ，我跌坐在地上後，有回頭看，看到丁○○從駕駛座下來，
    過來要扶我起來」（本院94年度基簡字第898 號卷附94年12
    月7 日訊問筆錄第5 頁）；然經繼續詢以「當時他們車子停
    的位置離你跌倒的位置有多遠」、「當時以妳跌坐的位置，
    妳所謂的回頭是向左轉還是向右轉」等問題，則或稱「不知
    道，當時天色已晚，所以沒有注意」，或稱「你問我這個問
    題，我怎麼知道。當時我被撞，人都已經傻了」（同上揭基
    簡卷附訊問筆錄）。據此，已顯然可見證人甲○○除一再堅
    稱「其跌坐在地，回頭曾見被告丁○○自駕駛座離車，並趨
    前對之攙扶」以外，就兩車相撞後之相對位置，乃至其己身
    跌坐倒地後，與肇事車輛之相對位置，均不能提出合理之說
    明，準此，證人甲○○稱「回頭見被告丁○○自駕駛座離車
    」之可信度究竟如何，本院實已無可判斷；更何況，證人甲○○既或稱「當時天色已晚，所以沒有注意」，或稱「當時
    我被撞，人都已經傻了」，則自客觀以言，當更難期待證人
    甲○○於甫遭撞擊身心受創之影響下，猶能在一片昏暗之天
    色中，明確辨識被告丁○○之離車位置；兼之證人甲○○固
    曾證稱：「（當時被告丙○○在做什麼？）他沒有下來，丁○○拉扯扶我十幾分鐘，扶不起來，我親眼看到他從右邊副
    駕駛座下來」（同上揭基簡卷附訊問筆錄）；惟亦同時結稱
    ：「（妳說丁○○扶了妳十幾分鐘都扶不起來，這期間妳還
    有轉頭看肇事車輛？）沒有。我一直坐在地上，打手機叫我
    家人過來，沒有再轉頭看」（同上揭基簡卷附訊問筆錄第6
    頁），則證人甲○○就事發後所證內容之矛盾，實已誠屬昭
    然。蓋證人甲○○既聲稱伊於被告丁○○下車攙扶期間，忙
    著致電家人，「而未曾再轉頭查看」，則以證人甲○○係以
    背對肇事車輛而跌坐倒地之位置（參見證人甲○○之證述內
    容，同上揭基簡卷附訊問筆錄第5 頁），證人甲○○又何能
    在「未曾轉頭」之情形下，親眼目睹被告丙○○「自上揭自
    小客車右邊副駕駛座離車」？勾稽以觀，證人甲○○對被告
    丁○○之指控，其未至一般人均已無合理懷疑之程度，事甚
    顯然，是本院就證人甲○○此部分之所指，自亦無可憑信（
    惟此尚不影響證人甲○○告訴之合法，參見前述）。
  3.綜上，本案事證明確，被告丙○○如本判決事實欄所載之過
    失傷害犯行，洵堪認定。
  (二)論罪科刑：
    核被告丙○○所為，係犯刑法第二百八十四條第一項前段之
    過失傷害罪。被告於肇事後，仍停留現場，並對事後前往現
    場處理之員警承認肇事，除有基隆市○○○道路交通事故報
    案人須知1 份在卷可憑，並經證人黃耀龍即接獲警網通報而
    首位抵達現場之員警於本院審理時到庭結證明確，為對未發
    覺之罪自首並接受裁判；雖被告丙○○就證人甲○○之過失
    責任尚有爭執，然其並未否認自己駕駛車輛肇事之過失責任
    ，是被告丙○○自無逃避接受裁判之意，應依刑法第六十二
    條前段之規定，減輕其刑。本院審酌被告丙○○駕駛車輛行
    經肇事地點，不遵守道路標誌指示之違規情節、告訴人甲○○騎乘機車行經肇事地點，亦不遵守道路標誌指示之與有過
    失程度、告訴人因本案車禍所受之傷害，兼之被告犯罪動機
    、目的、手段暨被告雖迄未與告訴人達成和解，賠償告訴人
    所受損害，然此係肇因於告訴人始終未能提出合理之金額請
    求或相當於其請求金額之相關單據，兼之被告自事發迄今，
    亦無企圖逃避責任之行為，並已給付告訴人醫藥費用60,000
    元（參見本院94年度基簡字第898 號卷附94年11月23日訊問
    筆錄第3 頁）等一切情狀，量處如主文所示之刑，併諭知易
    科罰金之折算標準。
、無罪部分（即被告丁○○被訴偽造署押之部分）
一、公訴即原聲請簡易判決處刑意旨略以：本案車禍發生後，員
    警據報前往現場處理，詢問被告丁○○姓名年籍資料，被告
    丁○○竟冒稱劉淑娟，並偽簽劉淑娟署名於警方之道路交通
    事故調查報告表上，足以生損害於劉淑娟及公眾，因認被告
    丁○○涉犯刑法第二百十七條之偽造署押罪嫌云云。
二、被告丁○○之陳述：
    訊之被告丁○○固坦承確曾在偵查卷第36頁道路交通事故調
    查報告表草圖背面空白處填寫劉淑娟姓名、年籍資料等事實
    ，惟另辯稱：因被告丙○○與伊二嫂即案外人劉淑娟同住，
    兼之告訴人一口咬定伊始為本案車禍之駕駛肇事人，適逢員
    警請伊留下聯絡資料，伊因一時緊張始在上開道路交通事故
    調查報告表草圖背面空白處填寫劉淑娟姓名、年籍等資料。
三、公訴人則係以下列論據為被告丁○○涉犯上開罪嫌之事證：
  (一)被告之自白。
  (二)證人甲○○、王端明、林靖育之證述。
  (三)偵查卷附道路交通事故調查報告表。
四、本院之判斷
  (一)證據能力
    同前述貳之一部分之論述。
  (二)被告丁○○行為之刑法評價
  1.細稽檢察官起訴即原聲請簡易判決處刑所指之「道路交通事
    故調查表草圖」，其上固有「劉淑娟；Ｚ000000000；61.11.
    20；桃縣大園鄉○○村○○街一巷29號」之記載，惟其記載
    位置則係在該道路交通事故調查表草圖之「背面空白」處，
    至該道路交通事故調查表之正面各欄，則俱無前揭各項資料
    之填載。此觀之偵查卷第36頁道路交通事故調查表之正、反
    二面內容自明。又提示上開資料予被告丁○○及證人王端明
    即本案處理員警閱覽結果，被告及證人王端明均當庭確認上
    開內容均係本案被告所親自書立無誤（本院94年度基簡字第
    898 號卷附94年11月23日訊問筆錄第2 頁、94年12月7 日訊
    問筆錄第2 頁）。據此，起訴即原聲請簡易判決處刑書所載
    「被告丁○○竟冒稱為劉淑娟，偽簽劉淑娟署名於警方之道
    路交通事故調查報告表」，應係指偵查卷第36頁道路交通事
    故調查報告表草圖「背面空白」處之「劉淑娟」暨其年籍記
    載，當屬本院首堪認定之事實。
  2.按刑法第二百十七條所謂「署押」，即簽名、畫押或簽押，
    指於紙張或物體上簽署姓名或其他足以代表姓名意義之符號
    ，其作用在表示其承認所簽署文書之效力，實質上與印文作
    用之效力無異者而言；換言之，刑法上所稱之「署押」，係
    指於紙張或其他物體上由自然人親自簽署其姓名或其他足以
    代表姓名意義之符號而言，且其意義在於經由自然人之簽名
    或畫押，以顯示其獨特之簽名（運筆）形式或畫押之特徵，
    藉以表彰該自然人賦予所簽署文書效力之意志（最高法院92
    年度臺上字第6653號、93年度臺上字第1885號、94年度臺上
    字第4478號判決意旨參照）。準此以言，紙張或物體上所簽
    署之姓名或其他足以代表姓名意義之符號，倘不具有認證所
    簽署文書之效力，即其作用既非表示承認所簽署之文書，亦
    非在藉由獨特之簽名（運筆）形式或畫押之特徵以表彰該自
    然人賦予所簽署文書效力之意志，則非刑法上所稱之「署押
    」。查本案被告丁○○雖在偵查卷第36頁道路交通事故調查
    報告表草圖「背面空白」處填寫「劉淑娟」暨其年籍，然觀
    諸該道路交通事故調查報告表草圖「背面」，除有上揭填載
    之外，即查無任何其他記載（即該草圖「背面」本係空白紙
    張），是若謂被告丁○○在空無一物之空白紙張上填寫「劉
    淑娟」暨其年籍之行為，已足可發生認證文書之效力，則其
    所認證之文書內容究竟何在，本院實已不得而知！茲本案自
    客觀以言，上揭「劉淑娟」暨其年籍之填載，既已無從發生
    承認該文書內容之效力，則該「劉淑娟」暨其年籍之填載，
    當亦無從等同刑法「署押」意義。蓋署押係指在物體上署名
    或簽押，「用以證明一定之意思表示，或一定之事實者」而
    言，是如僅書寫姓名以資識別，而非證明一定意思表示或一
    定事實，且亦非表示本人簽名之意思者，則當然不生署押之
    問題（最高法院92年度臺上字第2648號、85年度臺上字第15
    49號、80年度臺非字第277 號裁判意旨參照）；姑不論被告
    此舉之動機暨目的何在，證人王端明業於本院簡易庭調查時
    ，到庭結稱：「（【提示偵查卷第36頁背面】劉淑娟姓名、
    年籍、住址等資料何來？）當時因被告丁○○是乘客，我請
    她出示證件，她表示未帶證件，我手邊又沒有多餘的紙，我
    就直接將道路交通事故調查報告表現場圖翻過來，跟她說『
    留下聯絡資料』，接著她就在上面書寫『劉淑娟、Ｚ0000000
    00、61.11.20、桃縣大園鄉○○村○○街一巷29號』」（本
    院94年度基簡字第898 號卷附94年11月30日訊問筆錄第2 頁
    ），茲被告丁○○此舉，既係肇因於證人王端明請其留下「
    聯絡資料」之要求，則其「非」為證明一定意思表示或一定
    事實，始於王端明交付之道路交通事故調查表草圖背面「簽
    署」劉淑娟姓名暨其年籍，實已事甚灼明；兼以上揭道路交
    通事故調查表草圖之「背面」，本無任何其他記載，而為完
    全空白之紙張，已如前述，則被告丁○○在空白紙張上書立
    他人姓名暨年籍之行為，至多僅發生「識別人稱用」之效果
    ，而恆非可與「簽名」或「與簽名有同一效力」之行為等同
    視之。
  (三)綜上研析，被告在偵查卷第36頁道路交通事故調查表草圖背
    面所書寫之「劉淑娟」姓名暨其年籍，既非刑法所指之「署
    押」，則不論被告此舉之動機、目的何在，被告之本案所為
    ，顯然無從該當檢察官起訴即原聲請簡易判決處刑所指之刑
    法第二百十七條之偽造署押罪名。從而，本院自應依法為被
    告無罪之諭知。
據上論斷，應依刑事訴訟法第四百五十二條、第二百九十九條第
一項前段、第三百零一條第一項，刑法第二百八十四條第一項前
段、第六十二條前段、第四十一條第一項前段，罰金罰鍰提高標
準條例第一條前段、第二條，判決如主文。
本案經檢察官乙○○到庭執行職務。
中    華    民    國    95    年    1     月    20    日
                  刑事第三庭審判長法  官  王福康
                                  法  官  何怡穎
                                  法  官  王慧惠
以上正本證明與原本無異。
對於本件判決如有不服，應於收受送達後10日內，向本院提出上
訴書狀，上訴於臺灣高等法院，並按他造當事人之人數附具繕本
。
中    華    民    國    95    年    1     月    20    日
                                  書記官  王一芳
附錄論罪法條：
刑法第284條第1項前段
因過失傷害人者，處 6 月以下有期徒刑、拘役或 500 元以下罰
金。


司法院資訊處製作；財團法人民間司法改革基金會備份。
